最高法院刑事判決　　　　　　九十六年度台上字第四四三七號
上　訴　人　甲○○
上列上訴人因違反毒品危害防制條例案件，不服台灣高等法院高
雄分院中華民國九十六年五月二十三日第二審更審判決（九十六
年度上重更(一)字第三號，起訴案號：台灣高雄地方法院檢察署九
十四年度偵字第一六六二九、一七八二三號），提起上訴，本院
判決如下：
    主  文
原判決撤銷，發回台灣高等法院高雄分院。
    理  由
本件原判決撤銷第一審關於上訴人甲○○部分之判決，依想像競
合犯、刑法修正前連續犯之規定，從一重論處上訴人連續販賣第
一級毒品罪刑，固非無見。
惟按科刑之判決書，其事實欄之記載先後兩歧，或理由說明互生
齟齬，均屬判決理由矛盾，依刑事訴訟法第三百七十九條第十四
款後段規定，其判決當然違背法令。又科刑判決書，須先認定犯
罪事實，然後於理由內敘明其認定犯罪事實所憑之證據，方足以
資論罪科刑，如認定事實與所採證據，及認定之理由不相適合者
，即屬理由矛盾，其判決當然為違背法令。本件原判決事實欄一
認定本件毒品之交易，係由上訴人負責販入毒品與買家聯絡及商
談毒品之交易價格與交付毒品之時間、地點後，再由上訴人將毒
品交予黃煥修，並告知交易之價格及時間、地點後，由黃煥修負
責送貨收款云云（見原判決第一頁倒數第一行至第二頁第五行）
。查與原判決就犯罪事實一（二）部分所記載之交易情形及引用
之監聽譯文等相關證據所示，該次交易實係由黃煥修與買家聯絡
及商談毒品之交易價格，似非由上訴人為之，原判決事實之認定
前後矛盾且與卷附證據不相一致，難謂無理由矛盾之違法。又原
判決事實欄一(二)認定：事實欄一(一)之不詳姓名之人，於民國九十
四年七月二十四日原向黃煥修表示欲以新台幣（下同）十七萬六
千元購買重量五分之海洛因及八兩之甲基安非他命，黃煥修表示
須向上訴人請示，嗣經上訴人同意後，黃煥修即於同日下午五時
許向該人告知上訴人同意以上開價格販賣出售，該人表示考慮後
再撥打電話與黃煥修，然因黃煥修嗣後經警員逮捕，該人並未撥
打電話予黃煥修而未遂云云，理由欄並引黃煥修、上訴人及該不
詳姓名之人所使用行動電話之監聽譯文為據。惟觀之卷附監聽譯
文，黃煥修與該不詳姓名之人於該日十六時五十九分之通話及十
七時之通話中固有提及「一個二十二嗎？」、「嗯……不能再降
價了」、「八個」、「十七萬六」等語，該人並請黃煥修向其老
闆詢價，黃煥修嗣與該人於同日十七時二十五分之通話，向該人
表示：「他說如果要這樣要開二十八」，該人並稱：「我知……
我先按錢頭……」，後於十七時三十分之通話中，黃煥修又向該
人表示「他說拿四個沒有辦法這麼算……」，該人則向黃煥修稱
：「你先拿這樣過來」，黃煥修又回稱：「一樣五嗎？另外那種
……半嗎？」，該人答稱：「嗯」，黃煥修再問：「四個半」，
該人又回稱：「嗯」，此有監聽譯文在卷可按。則依上開通話內
容觀之，雖可認該人原欲以十七萬六千元購買重量八兩之甲基安
非他命（亦不含五分之海洛因），然因黃煥修向上訴人請示之結
果，雙方就交易之數量、金額及標的似均已變更，果爾，原判決
認定上訴人同意以十七萬六千元販賣出售重量五分之海洛因及八
兩之甲基安非他命等情，即有疑問。又依黃煥修於第一審九十五
年四月六日供稱：「（上開十七時及十七時三十二分之通話內容
，對方要買什麼東西？）要買海洛因及安非他命，海洛因五分及
安非他命四兩半。『一樣五嗎』指的就是要買海洛因五分，『四
個半』指的就是要買安非他命四兩半」、「（你說還沒有賣成功
那次，海洛因及安非他命談妥的賣價多少？）海洛因五分，賣一
萬元。安非他命四兩半，賣一兩二萬二千元」等語如屬實在，若
認雙方嗣後有達成合意，其數量與價格是否為安非他命四兩半，
而非八兩，總金額是否應為十萬九千元（海洛因五分一萬元，安
非他命四兩半共九萬九千元），並非十七萬六千元，均有再加調
查、審認之必要．遽為論斷，難謂適法。又毒品危害防制條例第
四條第一項之販賣第一、二級毒品罪，以行為人有營利之意思，
而販入或賣出第一、二級毒品或二者兼而有之為其構成要件。行
為人有無此項營利意思之目的條件，應於事實欄內為詳實之記載
，並於理由內說明其憑以認定之證據，始足為適用該法條之依據
。查原判決於事實欄中固有記載上訴人及黃煥修意圖營利等語，
然並未於理由欄內說明其憑以認定上訴人主觀上具有營利意圖之
證據及理由，自屬理由不備。又按毒品危害防制條例第十八條第
一項前段規定；「查獲之第一、二級毒品及專供製造或施用第一
、二級毒品之器具，不問屬於犯人與否，均沒收銷燬之。」是依
該條項規定，得諭知沒收並銷燬之者，以查獲之毒品及專供製造
或施用毒品之器具為限，並不及於可與毒品分離之外包裝。而毒
品之外包裝既係用於包裹毒品，防其裸露、潮濕，便於攜帶，應
屬供犯罪所用之物，則應依同條例第十九條第一項規定諭知沒收
，始臻適法。查原判決主文諭知扣案如原判決附表（下稱附表者
，均同）一所示之毒品（均含包裝袋），均沒收銷燬之，附表一
備註欄並說明包裝袋均沾染毒品，而於理由欄引用毒品危害防制
條例第十八條第一項前段規定為其沒收之依據。然附表一編號一
－六所示毒品，合計淨重四九六．０三公克，其中空包裝重一四
五．三０公克，有法務部調查局九十四年九月十三日調科壹字第
二二００二一０三三號鑑定通知書在卷可按，則附表一編號一－
六所示毒品之外包裝既可單獨計重，與毒品似無不可析離之情形
，原判決並未說明上開附表一之毒品外包裝有何與毒品難以析離
而無法個別宣告沒收之理由，即逕依同條例第十八條第一項規定
一併宣告沒收銷燬之，亦有未當。另按證人恐因陳述致自己受刑
事追訴或處罰者，得拒絕證言，刑事訴訟法第一百八十一條定有
明文。而證人此項拒絕證言權與被告之緘默權，均旨在免除證人
因陳述不實而受偽證之處罰、或不陳述而受罰鍰處罰，而陷於兩
難之困境，為確保證人此項拒絕證言權，刑事訴訟法第一百八十
五條第二項、第一百八十六條第二項規定法院或檢察官有告知證
人之義務，此項規定係為保護證人之權利，兼及當事人之訴訟利
益而設，故如法院或檢察官未先踐行此項告知義務，而逕行告以
具結之義務及偽證之處罰並命朗讀結文後具結，無異剝奪證人此
項拒絕證言權，所踐行之訴訟程序自有瑕疵。上訴意旨以原判決
引用共同被告黃煥修於偵查中之證詞（見原判決第九頁第八行以
下、第十二頁倒數第十行以下、第十五頁倒數第一行至第十六頁
第二行），資為認定上訴人犯罪之證據，然黃煥修於本件既與上
訴人處於販賣毒品之共犯地位，依法即應享有拒絕證言權，則檢
察官以證人身分使黃煥修具結作證時，即有告知黃煥修享有此項
權利之義務。然依卷附九十四年七月二十五日之偵訊筆錄記載（
見九十四年度偵字第一六六二九號卷第五頁），檢察官並未踐行
此項告知義務，即對黃煥修告以證人具結之義務及偽證之處罰並
命朗讀結文後具結，依上開說明，此項違反告知義務所取得之證
人供述證據，應認屬刑事訴訟法第一百五十八條之四之實施刑事
訴訟程序之公務員因違背法定程序取得之證據，其是否具有證據
能力，即應依該條規定加以審酌。原判決未予闡述說明，逕認證
人黃煥修於偵查中之證言有證據能力，已有理由欠備之違誤。再
者，被告有與證人對質或詰問證人之權利，此項對質、詰問權為
憲法保障之基本人權，乃被告重要之訴訟防禦權利。是得為證據
之被告以外之人於偵查中向檢察官所為之陳述，實質上應解釋為
係指已經被告或其辯護人行使反對詰問權者而言。如檢察官於偵
查中訊問證人程序，未予被告或其辯護人行使反對詰問權之機會
，該偵查中向檢察官所為之陳述，其證據容許性即有疑義。查檢
察官該次訊問程序，係於訊問黃煥修完畢後，才令上訴人入庭，
且並未詢問上訴人對黃煥修之證詞有何意見，復未併予上訴人或
其辯護人詰問黃煥修之機會，有九十四年七月二十五日當次訊問
筆錄足參，則黃煥修上開證言是否具有證據能力？復有疑問。原
判決未及詳酌，逕認證人黃煥修於偵查中之證言有證據能力，於
法亦有可議云云，經查尚非無據，亦有再加審認及說明之必要。
上訴意旨指摘原判決不當，尚非全無理由，應認仍有撤銷發回更
審之原因。又原判決理由六，不另為無罪之諭知部分，基於審判
不可分之原則，亦一併發回，合予指明。
據上論結，應依刑事訴訟法第三百九十七條、第四百零一條，判
決如主文。
中　　華　　民　　國　九十六　年　　八　　月　 十六　 日
                      最高法院刑事第四庭
                          審判長法官  莊　登　照
                                法官  黃　一　鑫
                                法官  林　秀　夫
                                法官  徐　昌　錦
                                法官  吳　昆　仁
      本件正本證明與原本無異
                                      書  記  官
中　　華　　民　　國　九十六　年　　八　　月　二十二　日
                                                      v
